【裁判字號】    92,判,241
【裁判日期】    920306
【裁判案由】    墳墓遷葬
【裁判全文】
最  高  行  政  法  院  判  決                    九十二年度判字第二四一號
    上  訴  人  甲○○
                              .
    被 上訴 人  臺北市政府社會局
    代  表  人  顧燕翎
右當事人間因墳墓遷葬事件，上訴人對於中華民國九十年十一月十五日臺北高等行政
法院八十九年度訴字第三三六一號判決，提起上訴，本院判決如左：
    主  文
上訴駁回。
上訴審訴訟費用由上訴人負擔。
    理  由
壹、本件上訴人主張：臺北市士林區「住六—六」自辦市地重劃區重劃事件，其依據
    之法令為獎勵土地所有權人辦理市地重劃辦法，依該辦法組織之重劃會，並非墳
    墓設置管理條例第三條規定之主管機關，重劃會無權依該條例第二十五條第二項
    之規定依行政執行法為代遷葬之公行為，又依重劃辦法第二十九條第二項之規定
    ，墓主拒不拆遷，重劃會僅能送會員大會通過後，訴請司法機關裁判，嗣取得確
    定判決後始有執行名義，再經由執行法院為執行，重劃會並無逕為執行之公權力
    。況縱本件有墳墓設置管理條例之適用，然依該條例第二十五條第一項之規定，
    主管機關亦應於遷葬前三個月公告，始為合法，本件被上訴人於八十八年十二月
    十六日公告，竟於公告後第四日，即八十八年十二月二十日即令遷葬，於法不合
    。原決定機關不查竟以公告期間三個月之規定誤為遷葬期間三個月，已違背法律
    ，應予撤銷等語。
貳、被上訴人未提出答辯。
參、原審斟酌全辯論意旨及調查證據結果，以：依墳墓設置管理條例第二十四條前段
    、第二十五條規定綜合觀之，主管機關公告遷葬之三個月期間係營葬者或墓主自
    行遷葬期間，如逾三個月未自行遷葬，始由主管機關代遷葬，故所謂「遷葬三個
    月前公告」，係指主管機關代遷葬前三個月公告而言。本件被上訴人於八十八年
    十二月十六日公告「．．．三、遷葬期間：自民國八十八年十二月二十日起至八
    十九年三月二十日止，計三個月。四、公告遷葬期間墳墓所有人、關係人、．．
    ．請攜帶身分證．．．或相關文件等，向臺北市士林區住六─六自辦市地重劃區
    重劃會申請認領、辦理遷墓及請領遷葬補償費．．．逾期未遷者由重劃會代為遷
    葬安置於靈（納）骨堂（塔），．．．」其公告遷葬之三個月期間係墓主自行遷
    葬期間，如逾三個月未自行遷葬，始由被上訴人責由申請人（本件為重劃會）會
    同管理機關（即台北市殯葬管理處）辦理遷葬，其顯然已在遷葬前三個月為公告
    ，並未違反法律規定。從而被上訴人以上訴人父母之墓園位於重劃會規劃之台北
    市「住六─六」自辦市地○○區○道路用地上，影響重劃工程之進行，有礙公共
    利益應予遷葬，依重劃會之申請為公告，並無違誤等由，乃駁回上訴人在原審之
    訴。
肆、本院查，墳墓設置管理條例第二十四條規定：「經當地主管機關查明墳墓地點足
    以妨礙軍事設施、公共衛生、更新規劃、都市發展或其他公共利益者，應予遷葬
    。但經政府指定之名勝古墓，不在此限。」；第二十五條規定：「本條例規定應
    行遷葬之墓棺，當地主管機關應於遷葬三個月前公告，並以書面通知營葬者或墓
    主，同時在墓棺前樹立標誌。營葬者或墓主如逾期未遷，當地主管機關應依行政
    執行法規定代遷葬於公墓內，設有火葬場者，得火葬之。」。本件遷葬公告事宜
    係經墳墓設置管理條例所稱主管機關台北市為被上訴人審認辦理重劃促進土地合
    理使用，加速都市發展，符合公共利益，而重劃區內之墳墓妨礙都市更新及施工
    ，應予遷葬，遂以八十八年十二月十六日北市社七字第八八二八二三三一○四號
    公告略以：「主旨：為辦理臺北市士林區住六－六自辦市地重劃區○地○道路、
    排水工程，公告遷葬臺北市○○區○○段一小段五九、九一、一○○、一六七、
    一九○、二五四、三○一地號範圍內有（無）主墳墓壹拾座。依據：一、墳墓設
    置管理條例第二十四條．．．及第二十五條第二款規定．．．。二、遷葬原因：
    辦理市地重劃。三、遷葬期間：自民國八十八年十二月二十日起至八十九年三月
    二十日止，計三個月。四、公告遷葬期間墳墓所有人、關係人、．．．請攜帶身
    分證‧‧‧或相關文件等，向臺北市士林區住六─六自辦市地重劃區重劃會申請
    認領、辦理遷墓及請領遷葬補償費．．．逾期未遷者由重劃會代為遷葬安置於靈
    （納）骨堂（塔），不得異議．．．。」。墳墓設置管理條例第二十五條係規定
    辦理遷葬事宜，應公告遷葬並予以營葬者或墓主三個月以上之自行遷葬期間，如
    逾自行遷葬期間而未為遷葬，始由主管機關責由申請人（本案為重劃會）會同管
    理機關（即臺北市殯葬管理處）辦理遷葬；又當時台北市殯葬管理辦法第二十條
    規定：「依墳墓設置管理條例第二十四條規定應遷葬之墓棺，主管機關應標明名
    稱、地點及碑名等於遷葬三個月前公告，並由申請人在原地樹立維持三個月以上
    之公告牌，逾期未遷葬者，由申請人會同管理機關代遷移寄存於靈（納）骨堂（
    塔）。」（相當於現行台北市殯葬管理自治條例第二十條）。則被上訴人所為本
    件上開公告，已依墳墓設置管理條例第二十五條規定定三個月之自行遷葬期間，
    且如逾自行遷葬期間而未為遷葬，始由主管機關被上訴人責由申請人重劃會會同
    管理機關臺北市殯葬管理處辦理遷葬事宜，揆諸前揭規定及說明，核無違誤。原
    審判決所適用之法規與該案應適用之現行法規並無違背，與解釋判例，亦無牴觸
    ，並無所謂原審判決有不適用法規之違背法令情形。上訴人對於業經原審判決詳
    予論述不採之事由再予爭執，核屬法律上見解之歧異，要難謂為原審判決有違背
    法令之情形。本件上訴論旨，仍執前詞，指摘原判決違誤，求予廢棄，難認有理
    由，應予駁回。
據上論結，本件上訴為無理由，爰依行政訴訟法第二百五十五條第一項、第九十八條
第三項前段，判決如主文。
中    華    民    國    九十二      年      三        月      六        日
                    最 高 行 政 法 院  第 三 庭
                                審 判 長 法  官      葉  振  權
                                         法  官      林  家  惠
                                         法  官      吳  錦  龍
                                         法  官      劉  鑫  楨
                                         法  官      吳  明  鴻
右  正  本  證  明  與  原  本  無  異
                                         法院書記官  陳  盛  信
中    華    民    國    九十二      年      三        月      六        日


司法院資訊處製作；財團法人民間司法改革基金會備份。
